臺灣高等法院臺中分院民事判決　　　　 99年度上易字第460號
上　訴　人　王鴻塘
　　　　　　王鴻鈞
　　　　　　王張查
　　　　　　王洪洲
視同上訴人　王彩玲原名王彩燕.
　　　　　　王妙榛
　　　　　　王彩鳳
　　　　　　王徐素月即王沛然.
　　　　　　王瓊璋即王沛然之.
　　　　　　王晨竣即王沛然之.
　　　　　　王贍賢即王沛然之.
　　　　　　王藍誼即王沛然之.
　　　　　　王宣樺即王沛然之.
被上訴人　　王玉琴
　　　　　　　　　　　　1巷27弄27號
訴訟代理人　洪錫爵律師
上列當事人間請求拆屋還地事件，上訴人對於中華民國99年9月1
0日灣彰化地方法院98年度訴字第267號第一審判決提起上訴，本
院於100年3月15日言詞辯論終結，判決如下：
    主  文
上訴駁回。
第二審訴訟費用由上訴人王洪洲負擔其中百分之三十一，餘由上
訴人王鴻鈞、王鴻塘、王張查、視同上訴人王彩鳳、王妙榛、王
徐素月、王瓊璋、王贍賢、王晨竣、王藍誼、王宣樺、王彩玲連
帶負擔。
    事實及理由
壹、程序方面
一、按當事人於訴訟程序進行中死亡者，應由其繼承人承受訴訟
    ；民事訴訟法第168條、第175條定有明文。查本件原審共同
    被告王沛然於被上訴人起訴後、原審訴訟程序進行中之民國
    98年8月29日死亡，王徐素月、王瓊璋、王贍賢、王晨竣、
    王藍誼、王宣樺為王沛然之法定繼承人，且均未拋棄繼承，
    被上訴人據此依民事訴訟法第175條第2項規定向原法院聲明
    承受訴訟，業經原法院於98年12月15日裁定命王徐素月、王
    瓊璋、王贍賢、王晨竣、王藍誼、王宣樺為原審共同被告王
    沛然之承受訴訟人並續行訴訟在案，先予敘明。
二、次按訴訟標的對於共同訴訟之各人必須合一確定者，共同訴
    訟人中一人之行為有利益於共同訴訟人者，其效力及於全體
    ；不利益者，對於全體不生效力，民事訴訟法第56條第1款
    定有明文。
(一)、查本件被上訴人於原審起訴時，原係請求上訴人王鴻塘、王
    鴻鈞、王張查、王洪洲及原審共同被告王彩玲（原名王彩燕
    ）、王妙榛、王彩鳳、已故王沛然（由王徐素月、王瓊璋、
    王贍賢、王晨竣、王藍誼、王宣樺承受訴訟）、王煙源、王
    水淵、王世耀、王堂修、王煜輝、王薪筆、王寵惠等人，應
    將坐落彰化縣員林鎮○○段436地號、同段450地號（下稱系
    爭436號、450號土地）土地上如原審判決附圖（下稱附圖）
    所示之建物拆除，並將上開建物占用之土地返還被上訴人。
    而其中系爭450地號上如附圖所示N、O、P、Q、R部分建物之
    原始起造人為王鑫國（於95年12月21日死亡），上開建物之
    事實上處分權已由其繼承人即上訴人王鴻塘、王鴻鈞、王張
    查及原審共同被告王彩玲、王妙榛、王彩鳳及王沛然之繼承
    人王徐素月、王瓊璋、王贍賢、王晨竣、王藍誼、王宣樺公
    同共有，兩造對此均不爭執，則此部分訴訟之性質，核屬必
    須合一確定之固有必要共同訴訟。嗣經原審為被上訴人全部
    勝訴之判決，雖僅據上訴人王鴻塘、王鴻鈞、王張查就其敗
    訴部分不服，提起本件上訴，惟依前開規定，上訴人王鴻塘
    、王鴻鈞、王張查提起上訴之效力應及於王彩玲、王妙榛、
    王彩鳳及王沛然之繼承人王徐素月、王瓊璋、王贍賢、王晨
    竣、王藍誼、王宣樺，爰併列渠9人為視同上訴人。
(二)、至被上訴人其餘訴訟部分，因原審共同被告王煙源、王水淵
    、王世耀、王堂修、王煜輝、王薪筆、王寵惠等人與上訴人
    、視同上訴人間，僅係本於事實上及法律上同種類之原因，
    而為共同訴訟人，即此部分之訴訟，為訴訟標的之法律關係
    對彼等而言僅係同種類（參照民事訴訟法第53條第3款規定
    ），並無合一確定之必要，核屬通常之共同訴訟，故被上訴
    人之上訴之效力自不及於原審共同被告王煙源、王水淵、王
    世耀、王堂修、王煜輝、王薪筆、王寵惠等人，被上訴人對
    該等人之請求部分，均因未上訴而告確定，並不在本件之審
    理範圍內，該等事實理由亦不再列入本判決中，併予敘明。
三、視同上訴人王徐素月、王瓊璋、王贍賢、王晨竣、王藍誼、
    王宣樺、王彩玲、王妙榛、王彩鳳、上訴人王張查經合法通
    知，無正當理由，未於本院言詞辯論期日到場，核無民事訴
    訟法第386條各款所列情形，爰依被上訴人之聲請，由被上
    訴人一造辯論而為判決。
貳、實體方面
一、被上訴人方面
(一)、被上訴人於原審起訴主張：緣系爭436地號、面積1,943平方
    公尺及系爭450地號、面積525平方公尺之2筆土地，經法院
    採變價拍賣方式判決分割確定，嗣經執行法院予以公開拍賣
    ，由伊競標取得所有權，系爭土地之共有人（即：原審共同
    被告王世耀、王煙源、王水淵、王世耀、王堂修、王煜輝、
    王薪筆、王寵惠與訴外人王鑫河）就系爭土地所有權之應有
    部分，即因分配變價拍賣之價款而喪失，且訴外人王鑫河既
    係系爭土地之共有人，非屬土地及建物同屬一人之情形，自
    無類推適用民法第876條及最高法院48年度台上字第1457號
    判例可言。詎上訴人竟無權占用伊所有之系爭土地（占用位
    置及面積如聲明所示），並分別在其上搭建磚造房屋及鐵皮
    屋（下稱系爭建物），伊自得請求上訴人拆除地上物並返還
    占用之土地。為此，爰依民法第767條物上請求權之法律關
    係，提起本訴，並聲明求為命(一)上訴人王洪洲應將坐落系爭
    436地號土地上如附圖所示編號M部分、面積17平方公尺之磚
    造房屋及坐落系爭450地號土地上如附圖所示M1部分、面積
    85平方公尺之磚造房屋拆除，將土地返還被上訴人；(二)上訴
    人王鴻塘、王鴻鈞、王彩玲、王妙榛、王彩鳳、王張查、王
    徐素月、王瓊璋、王贍賢、王晨竣、王藍誼、王宣樺等人應
    連帶將坐落系爭450地號土地上如附圖所示編號N、O、P 、Q
    、R部分面積依序為9平方公尺、39平方公尺、78平方公尺、
    73平方公尺、8平方公尺之磚造房屋與鐵皮屋拆除，將土地
    返還被上訴人之判決。並陳明願供擔保以假執行等語。
(二)、被上訴人於本院補充陳述：
  1.關於上訴人王洪洲占用系爭土地之建物，因係王鑫河於未取
    得當時所有之共有人之同意，即在系爭土地上之特定部分建
    蓋房屋使用收益，依最高法院74年2月5日第2次民事庭會議
    決議意旨，對其他所有之共有人而言，自屬無權占有。另上
    訴人王鴻塘等人所有之系爭建物，當時被繼承人王鑫國既非
    系爭土地之共有人，亦未經全體共有人之同意，即搭建占有
    系爭土地使用收益，徵諸上開決議意旨，對所有之共有人，
    更屬無權。又系爭建物既均屬無權占用系爭土地，且建物與
    土地亦非同屬一人，顯見本件應與最高法院90年台上字第21
    22號、93年台上字第1328號判決之案例事實有所不同，亦與
    民法第425之1係以「土地及房屋同屬一人所有」為適用之前
    提要件不符。
  2.再共有物為原物分割時，共有人所有之房屋即便有分到土地
    ，僅因所分得之位置非房屋坐落之基地，尚應容忍他共有人
    聲請解除占有，即拆屋交地，則本件系爭土地之共有人，持
    法院之共有物（系爭土地）變價分割判決，聲請執行法院予
    以拍賣，並由被上訴人標買取得時，共有人在系爭土地上之
    房屋，對被上訴人自亦不得再主張有權占有；非共有人之上
    訴人，其等所有在系爭土地上之系爭房屋，依舉輕明重之法
    理，理當更無由對被上訴人主張有權占有為是。職是之故，
    上訴人等稱：其等於系爭土地上長久居住，應推斷土地承買
    人即被上訴人默許房屋所有人即上訴人繼續使用土地云云，
    並主張系爭建物非無權占有，於法自有未合等語。
二、上訴人方面
(一)、上訴人於原審以下列情詞置辯：
  1.上訴人王洪洲以：伊父親王溪冰生前於59年12月11日向王鑫
    河購買其所有坐落員林鎮三潭巷38號之建物三間，但是沒有
    購買土地，系爭土地是父執輩5兄弟所共有。因房屋未辦保
    存登記，致無法辦理移轉登記，造成王鑫河之土地遭拍賣後
    ，新所有權人即被上訴人主張拆屋還地，顯對原買受人之伊
    無法律上保障。又拍定人即被上訴人為王鑫河之女，情理上
    豈有不知之理？竟未與眾親族間協調逕赴法院訴請拆屋還地
    ，罔顧親情倫理。再者，因土地及房屋原登記同一人所有，
    但房屋由王鑫河興建出售予王溪冰，土地則已由被上訴人買
    受，則房屋對土地應有法定地上權等語，資為抗辯。
  2.上訴人王鴻塘、王鴻鈞以：系爭450地號土地（重測前為員
    林鎮○○段371地號），其中2分之1土地為訴外人王溪冰、
    王樁柳、王鑫河、王鑫國、王元順五兄弟所共有，而以王鑫
    河之名義登記，有五方兄弟共同訂立之協議書可證。嗣王鑫
    國於95年12月25日過世，伊等為其繼承人，始知系爭土地已
    遭王鑫河利用法院強制執行拍賣程序出售與其女即被上訴人
    。而被上訴人與上訴人乃堂兄妹之關係，對於系爭450號土
    地為王溪冰、王樁柳、王鑫河、王鑫國、王元順五兄弟共有
    ，以王鑫河名義登記之事實應當知之甚詳，況被上訴人既要
    拍定買受其父親王鑫河名下之土地，豈會不向土地登記名義
    人之父親詢問系爭土地之情況？另參諸被上訴人任職法院
    書記官，於87年間，因訴外人王溪冰及王張金磐等人領取王
    溪冰、王椿柳、王鑫河、王鑫國、王元順五兄弟所共有，以
    王溪冰及王椿柳之繼承人王張金磐等人為登記名義，坐落彰
    化縣埔心鄉○○段油車店149地號土地之徵收補償費，卻未
    按比例分給王鑫河、王鑫國之時，即持前揭協議書向其請教
    ，嗣經原法院87年度家訴字第20號判決勝訴在案等情，益見
    被上訴人對於應知之甚稔，被上訴人應不受土地法第43條保
    護。另被上訴人及王鑫河父女明知上開情事，竟共同為自己
    私利，先由王鑫河以自己名義分割共有物，變價拍賣後再由
    被上訴人買受，刑事上已該當背信罪之構成要件，民事上更
    已構成侵權行為，更有通謀虛偽意思表示之情事，拍賣行為
    亦應屬無效等語，資為抗辯，爰聲明求為駁回被上訴人於原
    審之請求。如受不利判決願供擔保請免為假執行之宣告。
(二)、上訴人於本院補充抗辯：上訴人王洪洲所有之建物係被上訴
    人之父即原土地登記所有人王鑫河所建而售予王洪洲後，再
    經被上訴人拍賣取得系爭建物所在之土地，依民法第451條
    之1及最高法院90年台上字第2122、93年台上字第1328號裁
    判要旨，上訴人應得主張享有基地使用權。又據學者謝在全
    主張，依實務最高法院48年台上字第1457號判例解決之，故
    本件上訴人所長久居住之土地，應推斷承買人即被上訴人默
    許房屋所有人即上訴人繼續使用土地。是以，上訴人所有建
    物與系爭土地間存有法定地上權及租賃關係，自屬有權占有
    ，僅得依當事人協議租金之事宜等語。
三、原審經審酌兩造所提出之攻擊防禦方法後，以上訴人無法證
    明訴外人王鑫河所出賣系爭建物坐落之系爭土地屬分管土地
    ，且執行法院之拍賣公告亦未載明買受系爭土地之人須負擔
    其上建物繼續使用土地之義務，被上訴人無負擔建物繼續使
    用土地之義務，而認被上訴人依民法第767條規定，請求無
    權占用系爭土地之上訴人拆屋交地，為有理由，應予准許，
    爰判令如原審判決主文第8、9項所示。並就上開被上訴人勝
    訴部分，分別為附條件之假執行及免為假執行之宣告。上訴
    人對於原審上開判決結果聲明不服，提起上訴，求為：(一)原
    判決不利於上訴人之部分廢棄。(二)上廢棄部分，被上訴人在
    第一審之訴及假執行之聲請均駁回。(三)第一、二審訴訟費用
    由被上訴人負擔。被上訴人則答辯聲明：(一)上訴駁回。(二)第
    一、二審訴訟費用由上訴人負擔。
四、得心證之理由
(一)、被上訴人主張：系爭坐落彰化縣員林鎮○○段第436號土地
    ，面積1,943平方公尺，另同段第450號土地（重測前地號為
    員林鎮○○段第371號），面積為525平方公尺，前經法院判
    決變價分割，嗣由被上訴人經由法院拍賣競標而取得前開二
    筆土地之所有權，上訴人並無任何權利竟占有系爭土地，被
    上訴人自得請求拆屋還地。又系爭土地於分割前，並無分管
    之協議，上訴人在系爭土地興建房屋亦未經全體共有人之同
    意，上訴人縱為系爭土地之實際之共有人，亦因其等未辦理
    登記，而不得向後手即被上訴人主張權利，為此本於民法第
    767條之規定提起本件訴訟並請求上訴人王洪洲應將彰化縣
    員林地政事務所98年8月14日複丈成果圖所示M及M1部分之磚
    塊房屋，王鴻塘、王鴻鈞、王張查及視同上訴人王彩玲等人
    應將如原審附圖所示N、O、P、Q、R部分之地上物拆除後，
    將各該部分土地返還予被上訴人。
(二)、上訴人王鴻塘、王鴻鈞、王張查三人抗辯稱：被上訴人明知
    其等在系爭土地建屋居住已數十年，且系爭450號土地，登
    記在王鑫河名下之應有部分二分之一，乃王溪冰、王樁柳、
    王鑫河、王鑫國及王元順五兄弟所有共有，僅登記在王鑫河
    名下而已，上訴人王鴻鈞、王鴻塘及王張查為已故王鑫國之
    繼承人，為系爭土地之實際共有人之一，被上訴人為王鑫河
    之女，兩造比鄰而居已有數十年之久，顯見其於標買之初，
    即明知上訴人王鴻鈞、王鴻塘及王張查建物之存在，且長期
    住在該處，仍標買系爭土地，應認其有默許其等在系爭土地
    上繼續使用之意，被上訴人自不得向其等請求拆屋還地。另
    上訴人王洪洲則抗辯稱：伊所有如原審附圖所示之M及M1建
    物，乃其父即王溪冰於生前即59年12月11日向王鑫河所購買
    ，拍定人王玉琴身為王鑫河之女兒，情理上就王鑫河與王溪
    冰間之買賣應無不知情之理，是土地及房屋既同屬王鑫河一
    人所有，而由王鑫河將建物出售予王溪冰，房子對土地自有
    法定地上權，被上訴人不得向王洪洲請求拆屋還地等語。
四、經查：上訴人主張系爭土地為其所有，而其中如原審判決附
    圖所示M、M1土地上之建物為上訴人王洪洲所有，另附圖N、
    O、P、Q、R所示土地上之磚造房屋、鐵皮屋則為上訴人王鴻
    鈞、王鴻塘、王張查及視同上訴人等人所公同共有，業據其
    提出與其所述相符之土地登記謄本為證，並為上訴人及視同
    上訴人所不爭執，復經原審法院於98年8月14日會同彰化縣
    員林地政事務所至現場履勘，並製有勘驗筆錄及囑託該所製
    作前揭複丈成果圖附卷足稽，被上訴人此部分之主張自堪信
    為真正。上訴人等人雖一致抗辯：系爭土地原屬登記名義人
    王鑫河與訴外人王溪冰、王樁柳、王鑫國、王元順五兄弟所
    共有，王鑫河僅為登記名義人，故其等有占有之正當權源。
    然系爭土地應有部分二分之一，實際上雖為上訴人之先父與
    王鑫河等五名兄弟所共有（詳後述），但因王溪冰、王樁柳
    、王鑫國、王元順等四人並未經辦理土地登記，故其等就系
    爭土地縱有權利，亦屬其與王鑫河間內部約定，不足據以對
    抗契約以外之第三人。據此，上訴人及視同上訴人既未依土
    地法辦理土地應有部分之登記，即非民法所謂之土地共有人
    ，是執行法院於拍買系爭土地時並無通知其等優先承買之義
    務，自不能因其等未獲拍賣之通知，即遽指被上訴人取得系
    爭土地所有權有何不法，亦不能單因王鑫河與被上訴人係父
    女關係，且與上訴人等比鄰而居，即謂被上訴人負有讓其等
    繼續占有使用系爭土地之義務或應承受王鑫河與其他兄弟間
    內部之法律關係。
五，上訴人王鴻鈞、王鴻塘雖又抗辯稱：被上訴人與其等比鄰而
    居達數十年之久，被上訴人明知其情而買下系爭土地，應有
    默許其等在系爭土地上繼續使用之意云云。然依上訴人王鴻
    鈞及王鴻塘所提出之王鑫河等五兄弟之協議書，充其量僅能
    證明：王鑫河名下之系爭土地應有部分二分之一，乃王鑫河
    等五名兄弟所共有，而登記在王鑫河之名下，不足以證明其
    等與其他共有人之間有何分管之協議，此外上訴人及視同上
    訴人均無法舉證證明渠等占有系爭土地之特定部分業經全體
    共有人之同意，自難認其等有占有系爭土地之正當依據。至
    上訴人王洪洲固又提出：房屋杜賣契字影本一份，據以主張
    ：其所有系爭M與M1建物係其父向王鑫河所買，且王鑫河當
    時係土地及房屋之所有人，嗣王鑫河將房屋出售予王溪冰，
    故應類推適用48年度台上字第1457號判例意旨，認被上訴人
    有默許房屋承買人有繼續使用及有法定地上權之適用云云。
    然系爭土地並非王鑫河所單獨所有，其應有部分僅二分之一
    ，故王洪洲之房屋，雖係由王鑫河買賣而來，惟並無證據證
    明王鑫河在系爭土地之特定部分興建建物，已經全體共有人
    之同意，對其他共有人而言，王鑫河已屬無權占有，此亦經
    上訴人自承在卷（本院卷第67頁），是以王鑫河事後縱將建
    物單獨出售，亦不能使原屬無權占有之建物，因此取得法定
    地上權之地位，否則無異強迫其他土地共有人應一併承認此
    一無權占有之事實，並將非法之占有單因出售或讓與之行為
    ，即轉變成為合法之地上負擔，對其他共有人權利之保護顯
    有不週。再王鑫河與被上訴人雖為父女關係，但為不同之權
    利之主體，故不得援引其與王鑫河間之買賣契約作為其繼續
    占有M及M1土地之依據。
六、綜上，上訴人等既無法舉證證明有何占有系爭土地之正當權
    源，被上訴人亦無負擔其等繼續使用土地之義務，其依民法
    第767條規定請求上訴人拆屋交地核屬正當，應予准許。原
    審因之判決上訴人及視同上訴人應拆屋還地自無不合，本件
    上訴為無理由，應予駁回。至原判決主文第九項雖載有連帶
    二字，但由判決理由並無認定係連帶債務之意，核屬贅文，
    附此敘明。
七、末按，系爭450號土地之應有部分二分之一，原為已故王溪
    冰、王樁柳、王鑫河、王鑫國及王元順五兄弟所共有，而登
    記在王鑫河名下，上訴人王鴻鈞及王鴻塘則為已故王鑫國之
    繼承人，業據上訴人提出王溪冰等5名兄弟於42年9月間簽立
    之「兄弟協議分書」影本一件為憑。稽之該協議書第3條已
    清楚記載：「以王鑫河名義購買之員林鎮大埔厝第371號及
    同段第372地土地持分額二分之一，…悉歸王溪冰、王樁柳
    、王鑫河、王鑫國、王元順均分取得」（原審卷一第74頁）
    ，可見系爭450號土地，原登記在王鑫河名下之應有部分二
    分之一，實為王溪冰等五兄弟所共有，僅以王鑫河為登記名
    義人。另參以87年間，王鑫河、王鑫國二人，因坐落彰化埔
    心鄉○○段油車店第149號土地，亦為五名兄弟所共有，但
    王溪冰及王樁柳二人領取該土地徵收補償費後、並未依前開
    協議書之約定由兄弟五人均分，乃起訴請求王溪冰及王樁柳
    之繼承人王張金磐等人應給付其等補徵收償費，於該案王鑫
    河與王鑫國亦援引前開兄弟協議分書為依據，嗣法院亦依該
    協議書而判決其二人勝訴確定，此業據本院調閱彰化地院87
    年家訴字第20號給付補償費事件案卷查核屬實，可見該協議
    書對王鑫河等兄弟5人均有拘束力。則王鑫河名下之土地應
    有部分1/2嗣後縱經變價分割，其所得之價金，自應由五兄
    弟之繼承人按五份均分。另王洪洲之建物果係向王鑫河所買
    得，嗣後竟被拆除，王鑫河是否須負損害賠償責任，核均屬
    另一問題，應由其等與王鑫河另行解決，附此敘明。
八、據上論結：本件上訴為無理由，依民事訴訟法第四百四十九
    條第一項、第七十八條、第八十五條第二項、第四百六十三
    條、第三百八十五條第一項前段判決如主文。
中    華    民    國   100    年    3     月    29    日
                民事第二庭    審判長法  官  邱森樟
                                    法  官  翁芳靜
                                    法  官  謝說容
以上正本係照原本作成。
不得上訴。
                                    書記官  胡美娟
中    華    民    國   100    年    3     月    29    日
                                                      Ａ